【裁判字號】    89,上訴,3408
【裁判日期】    891219
【裁判案由】    遺棄等
【裁判全文】
臺灣高等法院刑事判決                          八十九年度上訴字第三四八號
    上  訴  人  甲○○
    即  被  告
右上訴人因遺棄等案件，不服臺灣新竹地方法院八十八年度訴字第二四三號，中華民
國八十九年九月七日第一審判決（起訴案號：臺灣新竹地方法院檢察署八十八年度偵
字第二三二四號），提起上訴，本院判決如左：
    主  文
原判決撤銷。
甲○○因過失傷害人，累犯，處有期徒刑肆月；又駕駛動力交通工具肇事，致人受傷
而逃逸，累犯，處有期徒刑壹年；應執行有期徒刑壹年貳月。
    事  實
一、甲○○有多次竊盜前科，素行不良，並於民國八十三年間因恐嚇罪經臺灣高等法
    院判處有期徒刑一年六月確定，於民國八十四年十月四日假釋出監，所餘刑期於
    八十五年三月六日屆滿，未經撤銷假釋。其並未領得小型車駕駛執照，即於八十
    八年一月二日凌晨一時許，駕駛竊得之ＪＧ─四七八八號小客車（該車係蔡建裕
    所有，為甲○○於八十七年十二月十七日上午七時許在新竹市○○街二一九巷口
    處竊取，甲○○之各次竊盜犯行業經本院另案判決確定），沿新竹市○○路由東
    往西在內側車道向市區方向方向行駛，至當日凌晨一時九分許，途經新竹市○○
    路○段五一四巷口處之無號誌交叉路口時，適其前方有丙○○騎乘ＴＶＯ─七五
    三號輕機車搭載乙○○，與甲○○同向駛至該路口，正停於該路口中處欲左轉，
    甲○○本應注意減速慢行，作隨時停車之準備，並注意車前狀況，俾隨時採取必
    要之安全措施，以防止危險事故發生，按當時情節又無不能注意之情事，其竟疏
    未注意車前狀況，亦未減速慢行，仍貿然前駛，自後撞擊丙○○駕駛之前開機車
    ，導致乙○○人車倒地，丙○○更摔落於甲○○所駕該車之引擎蓋上因而昏迷陷
    於無自救力，甲○○依法令應即採取救護或其他必要措施予以扶助，惟甲○○竟
    未予任何扶助反將丙○○遺棄於該地即駕車逃逸，並將該車棄置於新竹市○○路
    ○段五七六巷二弄二九號前；丙○○、乙○○隨經路人報警後送醫，丙○○因此
    受有頭部外傷、左腦硬腦膜下及腦內出血、臉部裂傷、顱骨骨折、左耳外耳道裂
    傷等傷害，乙○○受有頭部外傷合併左耳廓及頭皮裂傷之傷害。嗣警方據報於同
    （二）日上午十時許，在新竹市○○路○段五七六巷二弄二九號前尋獲該ＪＧ─
    四七八八號小客車，並在車內起出甲○○所竊曹學文之ＶＬＳＩ製造技術書一本
    、在職證明、資料袋等物（甲○○係於八十七年十二月二十五日上午八時許，在
    新竹市○○路○段一０七巷處，竊取曹學文所有放置於ＫＰ─九五五七號自用小
    客車內之黑色手提袋、及ＶＬＳＩ製造技術書、在職證明、資料袋、回數票四張
    、新台幣一百元、存摺等物）；甲○○嗣後又於同年月九日晚間七時許駕駛竊得
    之ＫＣ─三五九一號小客車（該車係彭孟理所有，為甲○○於八十八年一月六日
    在竹北市○○街一一八號地下室竊取）在新竹市○○路○段六八三巷一九號前為
    警查獲，並自車內查獲曹學文前所失竊之新竹企銀存摺（其中竊盜部分業已判決
    確定），因而得知該ＪＧ─四七八八號小客車係甲○○竊取而循線查獲上情。
二、案經丙○○、乙○○訴由新竹市警察局第二分局報請臺灣新竹地方法院檢察署檢
    察官偵查起訴。
    理  由
一、訊據被告甲○○固對其曾竊取並駕駛ＪＧ─四七八八號小客車之事實固直承不諱
    ，惟矢口否認有駕車肇事逃逸之犯行，辯稱未曾駕駛該車發生車禍撞人云云。經
    查：
（一）被害人丙○○騎乘車牌號碼ＴＶＯ─七五三號機車，後搭載被害人乙○○，於
      右揭時地，遭人駕駛汽車自後撞擊，致丙○○因此受有頭部外傷、左腦硬腦膜
      下及腦內出血、臉部裂傷、顱骨骨折等傷害，乙○○受有頭部外傷合併左耳廓
      及頭皮裂傷之傷害，而肇事之車輛旋即逃逸之事實，業據被害人丙○○、金偉
      萍等人指述綦詳，並有肇事現場圖、道路交通事故調查表、長庚紀念醫院八十
      八年四月十二日（八八）長庚院法字第０一七五號函、該院八十九年八月十七
      日（八九）長庚院法字第０四二０號函、及診斷證明書三紙附卷可稽。
（二）次查ＪＧ─四七八八號自用小客車，於肇事當（二）日上午十時許，在新竹市
      ○○路○段五七六巷二弄二九號前為警尋獲，該車前擋風玻璃全毀、水箱及排
      氣管破裂、前保險桿裂開，並在該車之保險桿上留有因撞擊所留下被害人丙○○前開機車之車牌號碼等情，已據證人即新竹市警察局第二分局埔頂派出所警
      員王長元及蔡建裕分別證述證屬實（偵查卷第九頁、第三十七頁背面），並有
      車輛遺失尋獲證明單及照片多張可憑（偵查卷第二十、四十六、四十九、五十
      頁），且依卷附照片所示，ＪＧ─四七八八號小客車之保險桿上留有清晰倒映
      之「ＴＶＯ７５３」，足認ＪＧ─四七八八號小客車為本件肇事之車輛無訛。
（三）再查該蔡建裕所有之ＪＧ─四七八八號小客車，及曹學文所有之上開黑色手提
      袋、及ＶＬＳＩ製造技術書、在職證明、資料袋、存摺等物，暨彭孟理所有之
      ＫＣ─三五九一號小客車均係被告所竊取，而警方在肇事後棄置之ＪＧ─四七
      八八號小客車內查獲曹學文失竊之ＶＬＳＩ製造技術書一本、在職證明、資料
      袋等物，被告遭查獲時又在其駕駛之ＫＣ─三五九一號贓車內查獲曹學文失竊
      之銀行存摺等事實，業據被告坦承不諱，並經證人蔡建裕、曹學文分別供明，
      亦有贓物領據足憑，且被告竊取該等車輛、物品之竊盜犯行，復經本院八十九
      年度上易字第一一四號刑事判決審認明確判決確定在案，有該判決書（本院卷
      第二十四頁）及本院被告全國前案紀錄表之記載可稽；又該ＪＧ─四七八八號
      小客車尋獲後，警方就在車內採得之檳榔渣、煙蒂與被告之唾液鑑定比對結果
      ，檳榔渣因ＤＮＡ量微無法檢測其型別，煙蒂之ＤＮＡ與被告唾液ＤＮＡ中之
      HLA-DQA1及STR型別相符，該型別在台灣地區中國人中之分佈機率預估為三‧
      六二之負十八次方，有內政部警政署刑事警察局八十八年二月五日（八八）刑
      醫字第四八二七號鑑驗書可稽（偵查卷第十六頁），被告亦坦承其有吸食香菸
      及檳榔習慣，此外警方又未在車內採集得其他人所留之指紋或任何其他跡證，
      已足以排除有他人駕駛該車肇事涉案之可能，由此可徵該車自失竊後至警方尋
      獲為止，除被告駕駛該車外並無他人曾使用該車；再參以證人蔡建裕供稱該車
      尋獲時汽油已用罄等情（原審卷第七十九頁）核與被告自承其竊車均係作為代
      步之用，汽油用盡即予棄置（原審卷第五十七頁、第七十八頁）之用車習慣相
      符等情綜合以觀，被告確有駕駛該車肇事逃逸之犯行已屬灼然，被告所辯無非
      畏罪卸飾之詞，不足採信。
（四）查本案肇事地點為無號誌之交叉路口，且當時天候狀況為晴，夜間有照明，路
      面乾燥、無缺陷，視距良好，有卷附之道路交通事故調查報告表可考（偵查卷
      第四十八頁）；又汽車行經無號誌之交叉路口時，應減速慢行，作隨時停車之
      準備；又汽車行駛時，駕駛人應注意車前狀況，並隨時採取必要之安全措施；
      道路交通安全規則第九十三條第一項第四款、第九十四條第三項定有明文，此
      為被告駕駛汽車行駛時應注意並能注意之事項，按當時情節又無不能注意之情
      事，被告竟違反上開注意義務，駕車自後撞擊被害人騎乘之機車肇事，因而致
      被害人丙○○、乙○○受傷，其就本件車禍之發生顯有過失，已臻明確；又被
      告無小型車駕駛執照，已據其供明在卷，復有交通部公路局新竹區監理所八十
      九年七月三日（八九）竹監二字第０八０二０號函在卷可考（原審卷七十二頁
      ）；被告之過失行為與被害人所受之傷害復有相當因果關係，其過失傷害之犯
      行已堪予認定。
（六）又被害人丙○○當時遭被告撞傷，已因受有頭部外傷、左腦硬腦膜下及腦內出
      血、臉部裂傷、顱骨骨折等傷害，並摔落於被告所駕汽車引擎蓋上，已據被害
      人丙○○供明，自屬無自救力之人；按汽車駕駛人，駕駛汽車肇事致人受傷或
      死亡，應即採取救護或其他必要措施，並向警察機關報告，不得駛離，道路交
      通管理處罰條例第六十二條第一項定有明文，被告駕車肇事致丙○○受傷為無
      自救力之人，依前開法律規定，對之即有扶助之義務，其不為此圖，反將之遺
      棄於肇事現場後逃逸，其遺棄犯行亦足堪認定。
    綜上所論，本件事證明確，被告犯行洵堪認定。
二、核被告所為，其駕車肇事致被害人丙○○、乙○○受傷部分，係犯刑法第二百八
    十四條第一項前段之過失傷害罪，公訴人認被告致丙○○受傷部分係犯同條項後
    段之過失致重傷罪，然查被害人丙○○之傷勢雖較為嚴重，且其又自述聽力受傷
    ，惟其就醫治療後，並無視力、語言、味覺、嗅覺之障礙，且四肢運動正常，有
    長庚紀念醫院八十八年四月十二日（八八）長庚院法字第０一七五號函可憑（偵
    查卷第六十二頁），又丙○○急診時左耳流血經診斷為左耳外耳道裂傷，惟其嗣
    後於八十八年三月二十六日回診時，理學檢查耳膜正常等情，亦有該院八十九年
    八月十七日（八九）長庚院法字第０四二０號函可參（原審卷第九十六頁），是
    被害人丙○○所受之傷害尚難認已達刑法第十條第四項所稱重傷之程度，此部分
    公訴意旨尚有未洽，應予變更起訴法條；被告以一過失行為同時致被害人丙○○
    、乙○○受傷，為想像競合犯，應依刑法第五十五條規定，從一重處斷。被告肇
    事後遺棄被害人丙○○部分，查被告行為後刑法於八十八年四月二十一日修正，
    增訂第一百八十五條之四之肇事致人死傷逃逸罪，該罪係以處罰肇事後逃逸之駕
    駛人為目的，俾促使駕駛人於肇事後能對被害人即時救護，以減少死傷，是該罪
    之成立祇以行為人有駕駛動力交通工具肇事，致人死傷而逃逸之事實為已足，並
    不以被害人為無自救能力人為必要，與刑法第二百九十四條第一項之罪之犯罪構
    成要件並非完全相同，且在肇事致人死亡而逃逸之情形，無成立刑法第二百九十
    四條第一項遺棄罪餘地，兩相比較，刑法第一百八十五條之四肇事致人死傷逃逸
    罪之構成要件，較同法第二百九十四條第一項遺棄罪為寬，且前者之法定刑度係
    參考後者而定，立法目的似有意將駕駛動力交通工具肇事致人受傷而逃逸行為之
    處罰，以前者之規定取代後者之意，且就肇事致人死亡而逃逸者，亦依該罪科以
    刑責，俾促使駕駛人於肇事後能對被害人即時救護，以減少死傷。則在駕駛動力
    交通工具肇事，致人受傷，使陷於無自救能力而逃逸之情形，該刑法第一百八十
    五條之四即為同法第二百九十四條第一項之特別規定，而應優先適用（參見最高
    法院八十八年度台上字第七三九六號判決意指），故就肇事致人受傷（非死亡）
    而逃逸之情形，刑法第一百八十五條之四規定之增定，應屬行為後法律變更而有
    比較適用新舊法之問題，而刑法第一百八十五條之四規定既為同法第二百九十四
    條第一項之罪之特別規定，二罪之刑度又完全相同，自應適用修正後增定之刑法
    第一百八十五條之四規定處斷；被告所犯上開二罪，構成要件不同，且一為過失
    犯罪，一則為故意犯罪，自應分論併罰；被告於八十三年間因恐嚇罪經本院判處
    有期徒刑一年六月確定，於八十四年十月四日假釋出監，所餘刑期於八十五年三
    月六日屆滿，未經撤銷假釋，有本院被告全國前案紀錄表在卷可稽，其於五年以
    內再犯有期徒刑以上之上開二罪，均為累犯，均應依刑法第四十七條規定加重其
    刑；又被告無小型車駕駛執照，其無照駕車肇事致人受傷，所犯上開過失傷害罪
    部分，應依道路交通管理處罰條例第八十六條第一項之規定遞加重其刑。
三、原判決以被告罪證明確予以論科，固非無見，惟查：（一）肇事地點為無號誌之
    交叉路口，原判決未遑注意及此，致未認定被告亦有行經無號誌交叉路口未減速
    慢行之過失行為，及被害人丙○○之診斷證明書雖未記載左耳道裂傷之傷勢，然
    卷附之長庚醫院函已有此項傷勢之記載，原判院疏未一併認定，均有未周；（二
    ）原判決已認定被告傷害丙○○部分亦係犯普通過失傷害罪，惟漏未引用刑事訴
    訟法第三百條就此部分變更起訴法條，亦嫌未洽；（三）原判決認被告行為後刑
    法第一百八十五條之四之增定非法律之變更而無新舊法比較適用問題，其所持法
    律上之見解亦非允洽；（四）公訴人認被告同時亦有遺棄被害人乙○○之犯行並
    已起訴，原判決對此部分是否成立犯罪漏未裁判，亦有就已受請求之事項未予判
    決之違法。被告仍執陳詞提起上訴，否認犯罪，雖無理由，然原判決既有可議，
    自屬無法維持，自應由本院將原判決撤銷，另為適法之諭知；爰審酌被告素行不
    良，行竊後無照駕車肇事，被害人所受之傷勢非輕，迄未賠償被害人損失，及肇
    事後逃逸惡性非輕，犯後未坦承犯行等一切情狀，分別量處如主文第二項所示之
    刑，並定其應執行刑，以示懲儆。
四、公訴意旨另認被告肇事後被害人乙○○亦為無自救力之人，被告予以遺棄亦涉有
    刑法第二百九十四條第一項之罪嫌；然查被告行為時之刑法第二百九十四條第一
    項之罪以遺棄無自救力之人為其成立要件，被害人乙○○固然因被告之過失犯行
    而受傷，但其所受之傷勢僅為頭部外傷合併左耳廓及頭皮裂傷，傷勢並非嚴重，
    仍未喪失知覺及行動能力，尚難認已達無自救力之人之程度，被告縱然遺棄而逃
    逸，亦與該罪之構成要件不合，不容遽以該罪相繩，且此部分被告所為依行為時
    之法律既不成立犯罪，自亦無依行為後增定之刑法第一百八十五條之四之罪處罰
    之餘地；惟因公訴人既認此部分與前開遺棄丙○○之肇事逃逸罪有想像競合犯之
    裁判上一罪關係，故不另為無罪之諭知。
據上論斷，應依刑事訴訟法第三百六十九條第一項前段、第三百六十四條、第二百九
十九條第一項前段、第三百條、刑法第二條第一項、第二百八十四條第一項前段、第
一百八十五條之四、第五十五條、第四十七條、第五十一條第五款、道路交通管理處
罰條例第八十六條第一項、罰金罰鍰提高標準條例第一條前段，判決如主文。
本案經檢察官吳國南到庭執行職務。
中      華      民      國    八十九    年     十二     月     十九     日
                              臺灣高等法院刑事第二十三庭
                                  審判長法  官  劉 靜 嫻
                                        法  官  林 勤 綱
                                        法  官  宋    祺
右正本證明與原本無異。
遺棄部分如不服本判決應於收受送達後十日內向本院提出上訴書狀，其未敘述上訴之
理由者並得於提起上訴後十日內向本院補提理由書（均須按他造當事人之人數附繕本
）。
過失傷害部分不得上訴。
                                        書記官  郭 淑 卿
中      華      民      國    八十九    年     十二     月     二十二   日
附錄：本判決論罪科刑法條全文
刑法第二百八十四條第一項前段
因過失傷害人者，處六月以下有期徒刑、拘役或五百元以下罰金。
刑法第一百八十五條之四
駕駛動力交通工具肇事，致人死傷而逃逸者，處六月以上五年以下有期徒刑。


司法院資訊處製作；財團法人民間司法改革基金會備份。
